【裁判字號】    89,訴,97
【裁判日期】    890229
【裁判案由】    違反毒品危害防制條例
【裁判全文】
臺灣基隆地方法院刑事判決                          八十九年度訴字第九十七號
    公  訴  人  臺灣基隆地方法院檢察署檢察官
    被      告  甲○○
右被告因毒品危害防制條例案件，經檢察官提起公訴 (八十八年度偵字第六二二一號
），本院判決如左：
    主  文
甲○○連續施用第一級毒品，累犯，處有期徒刑捌月。
其餘被訴連續施用第二級毒品部分公訴不受理。
    事  實
一、甲○○曾於民國八十二年間，因違反肅清煙毒條例案件，經台灣高等法院判處有
    期徒刑三年一月確定，於八十五年四月十二日假釋出獄，其假釋期間因行刑累進
    處遇縮刑而於八十六年十二月六日屆滿，假釋期間屆滿未經撤銷假釋，其未執行
    之刑以已執行論，而於八十六年十二月六日執行完畢。詎不知檢點，仍於八十七
    年間，因施用第一級毒品案件，經本院以八十七年毒聲字第三一五號裁定送勒戒
    處所觀察、勒戒後，認無繼續施用毒品傾向，經台灣基隆地方法院檢察署檢察官
    於八十七年九月五日以八十七年度偵字第三九二五號為不起訴處分，惟甲○○竟
    不知悔改，仍基於概括犯意，自八十八年九月間某日起至同年十一月二月止，在
    基隆市○○路三十四號住處等地，連續多次以香煙滲入第一級毒品海洛因再予點
    燃之方式，施用第一級毒品海洛因，嗣分別於八十八年十月十八日、八十八年十
    一月二日，在上址，為警查獲，經本院依台灣基隆地方法院檢察署檢察官聲請以
    八十八年毒聲字第二五三七號裁定送勒戒處所觀察、勒戒後，認甲○○就施用第
    一級毒品、第二級毒品均有繼續施用毒品傾向，復經台灣基隆地方法院檢察署檢
    察官聲請本院以八十九年度毒聲字第一０七號裁定令入戒治處所施以強制戒治 (
    現即在台灣基隆戒治所戒治中)，並依法就施用第一級毒品部分提起公訴。
二、案經基隆市警察局第一分局、第三分局分別報請台灣基隆地方法院檢察署檢察官
    偵查起訴。
    理  由
壹、有罪部分：
一、右開事實，業據被告甲○○坦承不諱，且被告經警採尿液後送基隆市衛生局檢驗
    結果，發現確有海洛因代謝後之嗎啡反應，有該局出具之基衛六字第一三二一八
    號檢驗成績書一紙附卷可憑，又被告係二犯施用第一級毒品犯行並有繼續施用毒
    品傾向，復有台灣基隆地方法院檢察署檢察官八十七年度偵字第三九二五號不起
    訴處分書本院八十八年毒聲字第二五三七號裁定、本院八十九年度毒聲字第一０
    七號裁定、台灣基隆看守所八十九年一月六日基所戒字第００三九號函附有無繼
    續施用傾向證明書、本院被告全國前案記錄各一紙在卷可稽，事證明確，被告之
    犯行洵堪認定，自應依法論科。
二、核被告所為，係犯毒品危害防制條例第十條第一項之施用第一級毒品罪，被告前
    後多次施用第一級毒品行為，時間緊接，所犯罪名相同，顯係出於概括之犯意反
    覆為之，為連續犯，爰依刑法第五十六條之規定以一罪論，並加重其刑，被告持
    有第一級毒品之低度行為均為施用第一級毒品之高度行為為吸收，不另論罪。被
    告有事實欄所載之徒刑執行完畢，五年以內再犯本件有期徒刑以上之罪，為累犯
    ，依刑法第四十七條規定遞加重其刑。爰審酌被告犯罪之動機、目的、手段，犯
    罪所生之損害，及犯罪後態度等一切情狀，量處如主文所示之刑，以資懲儆。扣
    案之注射針筒固係被告所有，惟被告堅稱非供其施用第一級毒品所用之物，其施
    用第一級毒品係以香煙摻入第一級毒品之方式，且注射針筒原係用於醫療用途，
    非「專供」施用第一級毒品之器具，爰不另為沒收之諭知。
三、公訴意旨另以：被告自八十八年十一月三日起同月二十四日止，仍有施用第一級
    毒品之犯行等語，惟查公訴意旨認被告有此部分犯行，無非以被告於八十八年十
    二月二十四日偵查時之自白為唯一論據，然查被告係八十八年十月十八日、八十
    八年十一月二日先後二次為警查獲，嗣被告於查獲後之八十八年十二月二十四日
    自白查獲後仍繼續施用海洛因至八十八年十二月二十四日止，惟檢察官並未命法
    警當場採尿送驗，此外復查無其他積極證據足證被告有此部分犯行，因此尚難以
    被告之自白為唯一證據，遽認被告有此部分犯行，惟公訴意旨認此無罪部分與已
    起訴之有罪部分有連續犯之裁判上一罪關係，爰不另為無罪之諭知。
貳、公訴不受理部分：
一、公訴意旨另以：被告於八十七年間，因施用第一級毒品案件，經本院以八十七年
    毒聲字第三一五號裁定送勒戒處所觀察、勒戒後，認無繼續施用毒品傾向，經台
    灣基隆地方法院檢察署檢察官於八十七年九月五日以八十七年度偵字第三九二五
    號為不起訴處分，惟被告仍基於概括犯意，自八十八年九月間某日起至同年十一
    月二十四日止，在基隆市○○路三十四號住處等地，連續多次施用第二級毒品安
    非他命，嗣分別於八十八年十月十八日、八十八年十一月二日，在上址，為警查
    獲，經本院依台灣基隆地方法院檢察署檢察官聲請以八十八年毒聲字第二五三七
    號裁定送勒戒處所觀察、勒戒後，認甲○○就施用第一級毒品、第二級毒品均有
    繼續施用毒品傾向，復經台灣基隆地方法院檢察署檢察官聲請本院以八十九年度
    毒聲字第一０七號裁定令入戒治處所施以強制戒治 (現即在台灣基隆監獄附設戒
    治所戒治中)，併就施用第一級毒品部分提起公訴。
二、本件公訴人認被告涉有施用第二級毒品海洛因之犯行，係以被告之自白及卷附之
    尿液檢驗成績書及扣案之安非他命等物為憑。
三、按依毒品危害防制條例第二十條第二項規定為不起訴之處分或不付審理之裁定後
    ，五年內再犯同條例第十條之罪，經觀察、勒戒後，認有繼續施用毒品之傾向或
    三犯以上者，不適用同條例第二十條第二項之規定，但應由檢察官聲請法院裁定
    先令入戒治處所施以強制戒治，毒品危害防制條例第二十條第三項定有明文，惟
    該條例第二十條第三項僅泛稱為「第十條之罪」，因此有認為不必區分行為人係
    犯第十條第一項之施用第一級毒品罪或係同條第二項之施用第二級毒品罪，凡是
    行為人觸犯條例第十條之施用毒品罪即屬一犯，依次累加為二犯或三犯以上；然
    另有認為海洛因、安非他命依毒品危害防治條例第二條第一項第一、二款規定分
    係屬第一級毒品、第二級毒品，因此施用海洛因、安非他命者分係觸犯該條例第
    十條第一項之施用第一級毒品罪、同條第二項之施用第二級毒品罪，且前開二罪
    基本構成要件不同，亦不得論以連續犯，是以罪名及行為互異，被告究係觸犯該
    條例施用第一級毒品罪或施用第二級毒品罪，彼此涇渭分明應無混淆之虞，故應
    視行為人觸犯施用第一級毒品罪或施用第二級毒品罪，分別計算其次數，並依次
    各別累加為二犯或三犯以上。
四、本院對於前開爭議，認為應以後說為當，即應視行為人分別觸犯者係施用第一級
    毒品罪或施用第二級毒品罪，分別計算其次數，並依次各別累加，其理由如次：
    (一)、本院曾函詢觀察勒戒處所係以一般對於第一級毒品及第二級毒品均適用之
    勒戒方式對受觀察勒戒人施以勒戒，抑或針對受觀察勒戒人係觸犯施用第一級毒
    品或第二級毒品而有不同之勒戒處遇方式，據復以：「本所執行觀察勒戒處分判
    定其有無繼續施用毒品傾向，係參照  貴院移送之觀察勒戒執行指揮書之罪名為
    施用第一級抑或第二級毒品分別判定；若第一、二級毒品皆有施用則予綜合判定
    」等語，此有台灣基隆看守所八十七年九月二十一日基所戒字第０一二八二號函
    影本一件在卷可稽，是觀察勒戒處所係依據受觀察勒戒人所施用之毒品等級而有
    不同之勒戒方式及判定標準，因此受觀察勒戒人倘係犯施用第一級毒品罪，則觀
    察勒戒處所係依施用第一級毒品之方式予以勒戒、判定，倘係犯施用第二級毒品
    罪，則觀察勒戒處所係依施用第二級毒品之方式予以勒戒、判定，倘同時觸犯施
    用第一級及第二級毒品罪，始併依施用第一級及第二級毒品之方式予以綜合勒戒
    、判定，復參諸該條例一犯、二犯、三犯之設計，係先醫後懲，行為人於接受同
    級毒品之觀察勒戒後乃二次甚或三次施用同級毒品，顯見觀察勒戒對其不具成效
    ，始施以刑罰，因此所謂二犯、三犯應指觸犯施用同級毒品罪而言，否則，行為
    人第一次因施用第二級毒品罪，經觀察勒戒處所依施用第二級毒品之方式予以勒
    戒，該行為人第二次係犯施用第一級毒品罪，在行為人從未接受由觀察勒戒處所
    依施用第二級毒品之方式予以勒戒，即認為行為人係二犯施用第二級毒品罪，已
    有不當，甚且嗣後行為人又施用第一級毒品罪，該行為人之前實際僅分別接受針
    對施用第一級毒品及施用第二級毒品之觀察勒戒各一次，則在行為人之前僅接受
    一次針對施用第二級毒品之觀察勒戒之情形下，不區分施用毒品等級，即認為係
    三犯施用毒品罪，而逕予聲請裁定強制戒治，並逕依三犯施用第一級毒品罪提起
    公訴，此實與該條例立法之精神有違。(二)、況且如前所述，施用第一級毒品及
    第二級毒品係不同之罪名，其二罪間並無任何吸收或牽連之關係，且其法定刑分
    別為六月以上五年以下有期徒刑、三年以下有期徒刑之罪，其刑度亦有頗大之差
    異，舉例言之，倘某人第一次因施用第二級毒品經裁定送觀察勒戒因無繼續施用
    毒品之傾向，而經檢察官處分不起訴，嗣又因施用第二級毒品經裁定送觀察勒戒
    因無繼續施用毒品之傾向，再經檢察官處分不起訴，嗣因施用第一級毒品為警查
    獲，檢察官即認為符合該條例第二十條第三項所稱三犯第十條之施用毒品罪，而
    在行為人僅第一次觸犯該條例第十條第一項之施用第一級毒品罪之情形下，聲請
    法院裁定強制戒治，並依三犯施用第一級毒品罪提起公訴，亦屬紊亂不同罪名之
    二罪間之罪刑，且違行為人預期、利益。(三)、又如，倘某人第一、二次皆因施
    用第二級毒品經裁定送觀察勒戒因無繼續施用毒品之傾向，而經檢察官先後處分
    不起訴，嗣又因施用第一級、第二級毒品為警查獲，則檢察官就施用第二級毒品
    逕以三犯施用第二級毒品經提起公訴自無疑義，然對於第一次施用第一級毒品之
    行為是否亦以三犯施用第一級毒品罪併予提起公訴，且對前開二罪分論併罰？倘
    對施用第一級毒品併予三犯提起公訴，然行為人實際僅一犯施用第一級毒品罪，
    何能稱之為三犯？併予提起公訴，是否過苛，倘不併予施用第一級毒品罪提起公
    訴，施用第一級毒品與施用第二級毒品罪互無吸收關係，又何能置此不論，即生
    疑義，因此不若按行為人各自觸犯各該施用罪名之次數以計算其犯次較為明確，
    且符立法精神。(四)、尤有甚者，倘某人第一次因施用第二級毒品經裁定送觀察
    勒戒因有繼續施用毒品之傾向，復經法院依檢察官聲請裁定強制戒治一年期滿，
    其於五年內又因施用第一級毒品為警查獲，如不區分施用級數，則依該條例第二
    十三條第二項之規定，檢察官即應就施用第一級毒品犯行聲請強制戒治，並予以
    起訴，然該行為人從未因施用第一級毒品依第一級毒品之毒性予以觀察勒戒，即
    必須施以強制戒治，並以施用第一級毒品罪名予以起訴，是否過於嚴荷而失去立
    法原意。因此不若按行為人各自觸犯各該施用罪名之次數以計算其犯次較為明確
    ，且符立法精神。
五、查被告前因施用第一級毒品，經本院裁定送觀察勒戒後認無繼續施用毒品之傾向
    ，由台灣基隆地方法院檢察署檢察官處分不起訴，嗣被告縱有公訴意旨所指非法
    施用第二級毒品安非他命犯行，然被告前未有施用第一級毒品犯行，而施用第一
    級毒品、第二級毒品分屬不同之罪名，屬各自獨立之犯罪，應僅係一犯而非二犯
    ，揆諸前開說明，公訴人應俟被告一犯之毒品危害防制條例第十條第二項施用第
    二級毒品罪，其強制戒治期滿而處分不起訴，再另案單獨聲請宣告沒收扣案之物
    ，公訴人未區分施用毒品之等級，遽以被告係二犯毒品危害防制條例第十條第二
    項之施用第二級毒品罪而遽以提起公訴，其起訴程序顯然違背規定，依法自應諭
    知不受理。
據上論結，應依刑事訴訟法第二百九十九條第一項前段、第三百條零三條第一項，毒
品危害防制條例第十條第二項，刑法第十一條前段、第五十六條、第四十七條，判決
如主文。
本案經檢察官林楨森到庭執行職務。
中      華      民      國    八十九  年      二    月    二十九    日
                                臺灣基隆地方法院刑事第二庭
                                        法  官  徐  世  禎
右正本證明與原本無異。
對於本件判決如有不服，應於收受送達後十日內，向本院提出上訴書狀，上訴於臺灣
高等法院，並按他造當事人之人數附具繕本。
                                        書記官  莊  國  隆
中      華      民      國    八十九      年      三    月      七      日
附錄論罪法條：
毒品危害防制條例第十條第一項：
施用第一級毒品者，處六月以上五年以下有期徒刑。


司法院資訊處製作；財團法人民間司法改革基金會備份。
